最高法院刑事判決　　　　　　　　　　　　　　　八十八年度台上字第五○三六號
　　上　訴　人　乙○○○
　　　　　　　　丙 ○ ○
　　右　一　人
　　選任辯護人　蘇 昭 德律師
　　上　訴　人　甲 ○ ○
　　選任辯護人　葉 天 來律師
右上訴人等因違反證券交易法等罪案件，不服台灣高等法院高雄分院中華民國八十六
年十二月十七日第二審判決（八十六年度上訴字第一八三八號，起訴案號：台灣高雄
地方法院檢察署八十四年度偵字第一四四二五號、八十五年度偵字第八四七號），提
起上訴，本院判決如左：
    主  文
原判決關於乙○○○部分撤銷。
前開撤銷部分公訴不受理。
其他上訴駁回。
    理  由
壹、乙○○○部分
按被告已死亡者，應諭知不受理之判決，刑事訴訟法第三百零三條第五款定有明文。
又被告在第二審判決後上訴第三審法院中死亡者，依同法第三百九十八條第三款之規
定，第三審法院應撤銷第二審判決，就該案件自為判決。本件上訴人乙○○○不服原
判決關於論處其連續證券商負責人，於主管機關基於法律所發布之命令規定之帳簿內
容有虛偽之記載罪刑部分，於民國八十七年一月十五日具狀提起第三審上訴後，嗣於
八十八年七月二十一日死亡，有死亡證明書及高雄縣鳳山市第一戶政事務所戶籍資料
各一份可憑。依首開說明，自應由本院將原判決此部分撤銷，另為不受理之諭知。
貳、丙○○、甲○○部分
按刑事訴訟法第三百七十七條規定：上訴於第三審法院，非以判決違背法令為理由，
不得為之。是提起第三審上訴，應以原判決違背法令為理由，係屬法定要件，且必須
依據卷內資料為具體之指摘，並足據以辨認原判決已具備違背法令之形式，始屬相當
。本件原判決認定：上訴人丙○○、甲○○係亞洲信託投資股份有限公司（下稱亞信
公司）之前後任經理（丙○○任期自民國七十九年三月二日起至八十二年十月十四日
止；甲○○任期自八十二年十月十五日起）。緣鳳山證券股份有限公司（下稱鳳山證
券）之董事長乙○○○（已死亡，詳前述）基於意圖為自己不法利益之概括犯意，自
八十一年十月六日起，至八十三年九月十六日止，未經鳳山證券董事會同意，擅自利
用該公司向亞信公司辦理信託投資後取得之信託憑證，連續向亞信公司辦理質押借款
，供己移作他用（詳如原判決附表一、二所示），且為防鳳山證券股東或財政部證券
管理委員會及會計師之查核，竟由上訴人丙○○、甲○○在其經理任期內，各基於幫
助之概括犯意，同意不在已質押之信託憑證背面質權紀錄欄內，加蓋設定質權印記，
而由乙○○○將鳳山證券及其個人印鑑交予亞信公司保管，以防財政部證券管理委員
會或會計師或亞信公司總公司臨時查核發現上情。嗣鳳山證券於財政部證券管理委員
會分別於八十一年十一月二日、八十二年六月十七日、八十三年三月三日、八十三年
五月十七日、八十三年八月三十日派員至該公司查核及建興聯合會計師事務所分別於
八十二年一月、八十二年六月、八十年十二月、八十三年六月年中及年終至該公司查
核時，均於事前臨時向亞信公司取回上開已辦理質押借款，而未於背面質權紀錄欄內
加蓋設定質權印記之信託憑證，供盤點查核，亞信公司復於建興聯合會計師事務所向
該公司函詢查證時，亦隱而未表明鳳山證券向該公司辦理上開質押借款情形，乙○○
○因而為違背其任務之行為，致生損害於鳳山證券之財產等情，因而論處上訴人丙○
○、甲○○等均連續幫助為他人處理事務，意圖為自己不法之利益，而為違背其任務
之行為，致生損害於本人之財產罪刑，係以上訴人等及正犯乙○○○之部分自白、卷
附之信託人為鳳山證券之亞信公司信託憑證、亞信公司借款申請書、建興聯合會計師
事務所製作之鳳山證券財務報告及查核報告書、台灣證券交易所製作之查核報告及函
送之有關報告資料影本等，暨證人即建興聯合會計師事務所會計師蘇炳章、財政部證
券管理委員會查核員葉華奇、鳳山證券原常務監事楊政治及股東吳沈三娘之子吳景淵
、亞信公司承辦員蘇郁雅、副理江淑瑛等人之證言，為所憑之證據。並明其綜合判
斷各項證據之結果，認正犯乙○○○未經鳳山證券董事會之同意，擅將該公司之信託
憑證持向亞信公司質押借款，並將所借款項移供私用，生損害於鳳山證券之財產，所
為係犯刑法之背信罪；上訴人丙○○、甲○○在亞信公司經理任內，應允不在上開信
託憑證背面質權紀錄欄內加蓋質權設定印記，並提供質押之信託憑證予乙○○○取回
受檢，係基於幫助之犯意而為背信構成要件以外之行為，均應論以背信罪幫助犯之心
證理由。對於正犯乙○○○辯稱：係因鳳山證券為退還傭金給客戶，始向亞信公司借
款予該公司股東侯榮捷運用，從中賺取利息差額用以購買金幣給客戶，以爭取業績，
並無中飽私囊之行為，自無背信可言云云；上訴人丙○○辯稱：係為爭取亞信公司業
績，一時權宜始暫時未在信託憑證背面質權紀錄欄內加蓋設定質權印記，且信託憑證
及鳳山證券之公司章與乙○○○個人印鑑均保管在亞信公司，債權可以確保，亞信公
司利益無受損害之虞，自非幫助背信云云；上訴人甲○○辯稱：信託憑證之保管係亞
信公司副理江淑瑛負責，伊僅在行政上加以監督，至於為何在信託憑證背面質權紀錄
欄內未加蓋設定質權印記，伊並不知情等語，認係卸責之詞，均不足採信，亦已依據
卷內資料，分別予以指駁。經核原判決從形式上觀察，尚無認定事實不憑證據或採證
違背法則之情形存在。上訴人丙○○上訴意旨略稱：上訴人等縱有原判決所指之犯行
，亦因正犯乙○○○所為實已構成（業務）侵占罪，原判決竟論上訴人等為背信罪之
幫助犯，適用法則顯有未當云云；上訴人甲○○上訴意旨略稱：原審未命證人江淑瑛
與上訴人對質，有應調查之證據未予調查之違法等語。惟按刑事被告之上訴，以受不
利益之判決，為求自己利益起見請求救濟者，始得為之。本件原判決認屬較輕之幫助
背信，上訴人丙○○主張為較重之幫助業務侵占，顯與為自己利益請求救濟之本旨相
違，此部分之上訴自非合法。又按刑事訴訟法第一百八十四條第二項僅規定因發現真
實之必要，得命證人與被告對質，是其應否對質，在審理事實之法院，本有自由裁酌
之權。本件原審已於審判期日將證人江淑瑛之陳述內容提示上訴人等並告知要旨，予
以辯解之機會，縱未使該證人與上訴人等對質，於法亦屬無違，上訴人甲○○執此指
摘，亦非適法。至其餘上訴意旨或仍執陳詞而為事實上之爭辯，或就原審採證認事及
於法定刑期內量刑等職權之行使，全憑己見，任意爭執，均不符合首揭法定上訴第三
審之要件。其上訴違背法律上之程式，應均予駁回。
據上論結，應依刑事訴訟法第三百九十五條前段，判決如主文。
中      華      民      國    八十八    年      九      月      九      日
                              最高法院刑事第四庭
                                  審判長法官  黃  劍  青
                                        法官  劉  敬  一
                                        法官  林  增  福
                                        法官  邵  燕  玲
                                        法官  張  清  埤
      右正本證明與原本無異
                                              書  記  官
中      華      民      國    八十八    年      九      月     十五     日
